ACORDAO-COMPLETO-2437010

ACÓRDÃO 8170/2021 ATA 16/2021 - PRIMEIRA CÂMARA

VISTOS, relatados e discutidos estes autos de concessão de aposentadoria à Sra. Normalice Aragão Soares pelo Senado Federal (SF) .
ACORDAM os ministros do Tribunal de Contas da União, reunidos em sessão da 1ª Câmara, diante das razões expostas pelo relator, em:
9.1. considerar ilegal o ato de aposentadoria de Normalice Aragão Soares (5307/2018, peça 2) , recusando-lhe o registro, nos termos do § 1º do art. 260 do RI/TCU; 
9.2. dispensar a devolução dos valores indevidamente recebidos, presumidamente, de boa-fé pela inativa, nos termos da Súmula 106 deste Tribunal; 
9.3. determinar ao Senado Federal que:
9.3.1. suspenda, no prazo de 15 (quinze) dias, todo e qualquer pagamento concernente aos atos impugnados, com a retificação do percentual de anuênios, comunicando a este Tribunal as providências adotadas, nos termos dos arts. 262, caput, do RI/TCU, e 8º, caput, da Resolução TCU 206/2007;
9.3.2. esclareça, no prazo de 15 (quinze) dias, à Sra. Normalice Aragão Soares da necessidade de escolha, no prazo de 15 (quinze) dias, entre a vantagem de quintos/décimos ou a vantagem de opção, uma vez que o percebimento cumulativo estaria vedado pelo art. 193, § 2º, da Lei 8.112/1990 e art. 7º, parágrafo único, da Lei 9.624/1998;
9.3.2. dê ciência do inteiro teor desta deliberação à interessada, alertando-a de que o efeito suspensivo proveniente da interposição de eventuais recursos perante o Tribunal não a exime da devolução dos valores percebidos indevidamente após a respectiva notificação, caso esses não sejam providos, devendo encaminhar os comprovantes dessa notificação a esta Corte no prazo de até 30 (trinta) dias;
9.3.3. cadastre novo ato de concessão de aposentadoria livre das irregularidades apontadas, submetendo-o no prazo de 30 (trinta) dias à apreciação deste Tribunal, nos termos do art. 262, caput e § 2º, do RI/TCU, e do art. 19, § 3º, da Instrução Normativa TCU 78/2018;
9.4. encerrar e arquivar os presentes autos.

Concessão de aposentadoria.

Primeira Câmara

Senado Federal (SF).

3. Interessada: Normalice Aragão Soares (XXX.484.301-XX).

13.1. Ministros presentes: Walton Alencar Rodrigues (Presidente), Benjamin Zymler e Jorge Oliveira.
13.2. Ministro-Substituto convocado: Augusto Sherman Cavalcanti.
13.3. Ministro-Substituto presente: Weder de Oliveira (Relator).

WEDER DE OLIVEIRA

Em exame, ato de concessão de aposentadoria à Sra. Normalice Aragão Soares, emitido pelo Senado Federal (SF) .
Reproduzo, com ajustes de forma, a instrução do auditor da Secretaria de Fiscalização de Integridade de Atos e Pagamentos de Pessoal e de Benefícios Sociais (Sefip) , (peça 4) , que recebeu anuência do diretor da unidade especializada (peça 5) , bem coma contou com a concordância do MP/TU, representador pelo procurador Sérgio Ricardo Costa Caribé (peça 6) :
 " (...) EXAME TÉCNICO
3.	A aposentadoria se deu em 5/11/1997 na modalidade voluntária, com proventos proporcionais (29/30) , calculados com base na última remuneração do cargo em que se deu a aposentadoria, com fundamento no art. 40, inciso III, alínea "c", da Constituição Federal.
4.	De acordo com as informações do ato concessório, verifica-se que a interessada implementou os requisitos para se aposentar com proventos proporcionais de 29/30 avos.
5.	Ao analisar a ficha financeira do ato em destaque, detectou-se que foi concedida a vantagem de opção que trata o art. 2º da Lei 8.911/1994 c/c art. 193 da Lei 8.112/1990 e a vantagem de quintos/décimos, transformada em Vantagem Pessoal Nominalmente Identificada - VPNI, pelo artigo 62-A da Lei 8.112/1990.
6.	A possibilidade de carrear para a aposentadoria as vantagens da comissão ou função gratificada adveio com a Lei 1.711/1952, que assim estabelecia em seu art. 180:
"Art. 180. O funcionário que contar mais de 35 anos de serviço público será aposentado:
a) com as vantagens da comissão ou função gratificada em cujo exercício se achar, desde que o exercício abranja, sem interrupção, os cinco anos anteriores;
b) com idênticas vantagens, desde que o exercício do cargo em comissão ou da função gratificada tenha compreendido um período de dez anos, consecutivos ou não, mesmo que, ao aposentar-se, o funcionário já esteja fora daquele exercício". 
7.	Tal previsão também estava no art. 193 da Lei 8.112/1990:
"Art. 193. O servidor que tiver exercido função de direção, chefia, assessoramento, assistência ou cargo em comissão, por período de 5 (cinco) anos consecutivos, ou 10 (dez) anos interpolados, poderá aposentar-se com a gratificação da função ou remuneração do cargo em comissão, de maior valor, desde que exercido por um período mínimo de 2 (dois) anos. 
§ 1° Quando o exercício da função ou cargo em comissão de maior valor não corresponder ao período de 2 (dois) anos, será incorporada a gratificação ou remuneração da função ou cargo em comissão imediatamente inferior dentre os exercidos. 
§ 2° A aplicação do disposto neste artigo exclui as vantagens previstas no art. 192, bem como a incorporação de que trata o art. 62, ressalvado o direito de opção".
8.	Esse regramento vigorou até o dia 18 de janeiro de 1995, quando foi editado a Medida Provisória 831 que, depois de diversas reedições, foi convertida na Lei 9.527/1997.
9.	A Lei 9.624/1998 também tratou de disciplinar a data limite para a concessão da vantagem do art. 193 da Lei 8.112/1990:
"Art. 7º É assegurado o direito à vantagem de que trata a art. 193 da Lei nº 8.112, de 1990, aos servidores que, até 19 de janeiro de 1995, tenham completado todos os requisitos para obtenção de aposentadoria dentro das normas até então vigentes.
Parágrafo único. A aplicação do disposto no caput exclui a incorporação a que se referia o art. 62 e as vantagens previstas no art. 192 da Lei nº 8.112, de 1990".
10.	Já a possibilidade de carrear para a aposentadoria a vantagem de "opção" adveio com a edição da Lei 8.911/1994, que assim estabelecia:
"Art. 2º É facultado ao servidor investido em cargo em comissão ou função de direção, chefia e assessoramento, previstos nesta Lei, optar pela remuneração correspondente ao vencimento de seu cargo efetivo, acrescido de cinqüenta e cinco por cento do vencimento fixado para o cargo em comissão, ou das funções de direção, chefia e assessoramento e da gratificação de atividade pelo desempenho de função, e mais a representação mensal.
Parágrafo único. O servidor investido em função gratificada (FG) ou de representação (GR) , ou assemelhadas, constantes do Anexo desta Lei, perceberá o valor do vencimento do cargo efetivo, acrescido da remuneração da função para a qual foi designado.
...........
Art. 11. A vantagem de que trata esta Lei integra os proventos de aposentadoria e pensões.
11.	Assim, ao analisar o tema, no âmbito do Acórdão 2076/2005-TCU-Plenário (Ministro Revisor Valmir Campelo) , este Tribunal fixou entendimento de que seria assegurado na aposentadoria a vantagem decorrente da opção, prevista no art. 2º da Lei nº 8.911/94, aos servidores que, até a data de 18 de janeiro de 1995, tenham satisfeito os pressupostos temporais estabelecidos no art. 193 da Lei 8.112/90, ainda que sem os requisitos para aposentação em qualquer modalidade.
12.	Tal Acórdão foi proferido em sede de Embargos de Declaração opostos ao Acórdão 589/2005-TCU-Plenário (Ministro-Relator Augusto Sherman) que, por sua vez, foi oriundo de Recurso de Reexame contra a Decisão 844/2001 - Plenário (Ministro-Relator Walton Alencar Rodrigues) . 
13.	Ao proferir tal entendimento no Acórdão 2.076/2005, este Tribunal baseou-se no conteúdo das Leis 8.112/1990, 8.911/1994 e 9.624/1998 sobre o posicionamento da vantagem de opção na aposentadoria. Entretanto, nada diz esse acórdão quanto à acumulação com outras vantagens. 
14.	A Lei 8.112/1990, em seu art. 193, § 2º, e a Lei 9.624/1998, em seu art. 7º, parágrafo único, supratranscritos, são claras quanto ao impedimento de se acumularem rubricas de origem semelhante, no caso em tela, rubricas decorrentes da ocupação de função comissionada ou cargo em comissão.
15.	Corroborando com o comando dessas leis citadas no parágrafo anterior, no âmbito do Acórdão 2988/2018-TCU-Plenário (Ministra-Relatora Ana Arraes) este Tribunal deixou assente de que os servidores que tenham satisfeito os pressupostos temporais no art. 193 da Lei 8.112/1990 e os requisitos para aposentadoria até 18/1/1995, podem acrescer aos proventos de inatividade, deferidos com base na remuneração do cargo efetivo, o valor da função de confiança ou a vantagem dos quintos/décimos/VPNI, de forma não cumulativa, em razão da vedação contida no § 2º do próprio art. 193 da Lei 8.112/1990.
16.	Sabe-se que, em virtude de recursos opostos contra o Acórdão 2988/2018-TCU-Plenário, no âmbito do processo Processo 027.914/2013-5, e pendentes de julgamento, tal decisão, por enquanto, não pode ser usada como parâmetro para se considerar ilegal o ato de aposentadoria em questão.
17.	A despeito de não haver decisão consolidada deste Tribunal quanto ao pagamento cumulativo das vantagens de quintos/décimos e a vantagem de opção, entende-se que a Lei 8.112/1990 e a Lei 9.624/1998 por si só já são suficientes para resolver a questão.
18.	A Lei 8.112/1990, regime jurídico que a servidora está submetida, em sua redação original, vigente na data da alteração da aposentadoria, assim estabelecia em seus arts. 62 e 193:
"Art. 62. Ao servidor investido em função de direção, chefia ou assessoramento é devida uma gratificação pelo seu exercício.
§ 1° Os percentuais de gratificação serão estabelecidos em lei, em ordem decrescente, a partir dos limites estabelecidos no art. 42.
§ 2º A gratificação prevista neste artigo incorpora-se à remuneração do servidor e integra o provento da aposentadoria, na proporção de 1/5 (um quinto) por ano de exercício na função de direção, chefia ou assessoramento, até o limite de 5 (cinco) quintos.
§ 3° Quando mais de uma função houver sido desempenhada no período de um ano, a importância a ser incorporada terá como base de cálculo a função exercida por maior tempo.
§ 4° Ocorrendo o exercício de função de nível mais elevado, por período de 12 (doze) meses, após a incorporação da fração de 5/5 (cinco quintos) , poderá haver a atualização progressiva das parcelas já incorporadas, observado o disposto no parágrafo anterior.
§ 5º Lei específica estabelecerá a remuneração dos cargos em comissão de que trata o inciso II, do art. 9°, bem como os critérios de incorporação da vantagem prevista no parágrafo segundo, quando exercidos por servidor.
........
Art. 193. O servidor que tiver exercido função de direção, chefia, assessoramento, assistência ou cargo em comissão, por período de 5 (cinco) anos consecutivos, ou 10 (dez) anos interpolados, poderá aposentar-se com a gratificação da função ou remuneração do cargo em comissão, de maior valor, desde que exercido por um período mínimo de 2 (dois) anos.              
§ 1° Quando o exercício da função ou cargo em comissão de maior valor não corresponder ao período de 2 (dois) anos, será incorporada a gratificação ou remuneração da função ou cargo em comissão imediatamente inferior dentre os exercidos.
§ 2° A aplicação do disposto neste artigo exclui as vantagens previstas no art. 192, bem como a incorporação de que trata o art. 62, ressalvado o direito de opção". (negritamos) 
19.	Mais tarde, com a edição das Leis 8.911/1994 e 9.624/1998, o legislador detalhou os critérios de incorporação da vantagem de quintos de que tratava o art. 62 da Lei nº 8.112, de 11 de dezembro de 1990, assim como da vantagem de opção que tratava o art. 193 da Lei 8.112/1990.
20.	A despeito de a interessada ter preenchido os requisitos para percebimento das duas vantagens, consoante regras das Leis 8.911/1994 e 9.624/1998, percebe-se claramente que o § 2º do art. 193 da Lei 8.11281990 não deixa dúvidas que o servidor que preencher os requisitos da vantagem de opção e escolher pelo seu percebimento, terá excluído da sua remuneração a incorporação da vantagem de quintos tratada no art. 62 da mesma lei.
21.	Tal vedação (percebimento cumulativo das vantagens de quintos/décimos e opção) também estava presente no art. 7ª, parágrafo único, da Lei 9.624/1998.
22.	Todavia, o mesmo § 2º do art. 193 da Lei 8.11281990 reservou ao servidor o direito de escolher o percebimento da vantagem de quintos, caso a vantagem do art. 193 seja menos vantajosa.
23.	Assim, mesmo não havendo julgamento definitivo deste Tribunal no âmbito do Acórdão 2988/2018-TCU-Plenário, entende-se que, consoante dispositivos legais expostos acima, a servidora não poder carrear para sua aposentadoria as vantagens de quintos/décimos e opção cumulativamente, podendo-se a seu critério escolher uma delas, visto que preencheu os requisitos para o percebimento de ambas.
24.	Ao emitir seu parecer pela ilegalidade, o Controle Interno apresentou a seguinte justificativa:
"Justificativa do parecer: O tempo de serviço prestado pela interessada na esfera estadual e no exercício de cargo em comissão sem vínculo efetivo foram averbados para todos os efeitos legais, em que pese a inativa não se enquadrar nas situações previstas nos Acórdão 44/2006-TCU-Plenário e 6.142/2010 - 2ª Câmara e em desacordo com a jurisprudência das Decisões TCU nos 308/1995 e 794/1996, ambas do Plenário, resultando numa GATS (Gratificação Adicional por Tempo de Serviço) a maior".
25.	De fato, houve a averbação de tempo de serviço prestado na esfera estatual no período de 17/4/1970 a 31/12/1972 (Fundação Educacional do Distrito Federal) para fins de anuênios. 
26. 	Segundo jurisprudência deste Tribunal, a exemplo do Acórdão 4322/2015-TCU-Primeira Câmara de relatoria do Ministro Bruno Dantas, são requisitos para a percepção de adicional de tempo de serviço: (i) o cumprimento do tempo de serviço público pleiteado durante a vigência da legislação que gerou essa vantagem; e (ii) o não rompimento do vínculo jurídico do servidor com a Administração.
27.	Ademais, segundo Acórdão 44/2006-TCU-Plenário (Ministro-Relator Augusto Sherman) , o requisito a ser observado, na esfera federal, para o cômputo do tempo de serviço prestado na esfera estadual e/ou municipal, para fins de gratificação adicional por tempo de serviço, é que o serviço público efetivo tenha sido prestado sob a égide do Decreto 31.922/1952, que regulamenta a Lei 1.711/1952, não sendo necessário que a averbação tenha sido feita durante a vigência da referida lei.
28.	No caso concreto, constata-se que após o término do serviço estadual a interessada ingressou na Câmara dos Deputados sob o regime estatutário da Lei 1711/1952, o que seria devido a averbação desse tempo para fins de anuênios naquele órgão.
29.	Todavia, ao ingressar no Senado Federal (3/12/1982) , a servidora foi contratada sob o regime da Consolidação das Leis do Trabalho - CLT, sendo que somente a partir de 1º/1/1983 se submeteu ao regime estatuário da Lei 1.711/1952.
30.	No caso concreto, ao haver mudança de regime jurídico entre o término do tempo de serviço prestado na Câmara dos Deputados, entende-se que todo o tempo averbado para fins de anuênios está indevido, devendo o ato ser apreciado pela ilegalidade também nesse ponto.
31.	Nada obstante, deve-se dispensar a devolução dos valores indevidamente recebidos de boa-fé, nos termos do Enunciado 106 da Súmula de Jurisprudência deste Tribunal.
32.	Por fim, o aludido ato deu entrada neste Tribunal há menos de cinco anos, não sendo aplicável, portanto, o procedimento de contraditório e ampla defesa determinado pelo Acórdão 587/2011-TCU-Plenário.
CONCLUSÃO 
33.	A abrangência e a profundidade das verificações levadas a efeito fundamentam convicção de que o ato deve ser apreciado pela ilegalidade pelos seguintes motivos:
	a) averbação para fins de anuênios de tempo de serviço prestado anterior ao ingresso no Senado Federal quando houve rompimento de regime jurídico com a administração pública federal;
	b) concessão cumulativa das vantagens de "quintos" e "opção", o que estaria vedado pelo art. 193, § 2º, da Lei 8.112/1990 e art. 7º, parágrafo único, da Lei 9.624/1998.
PROPOSTA DE ENCAMINHAMENTO 
34.	Ante o exposto, com fundamento nos arts. 71, inciso III, da Constituição Federal, 1o, inciso V, e 39, inciso II, da Lei 8.443/1992 e 260, § 1o, do Regimento Interno do Tribunal de Contas da União, propõe-se:
a) considerar ilegal e negar o registro do ato de alteração de aposentadoria submetido a registro sob número 23147/2019.
b) dispensar o ressarcimento das quantias indevidamente recebidas de boa-fé, consoante o disposto no Enunciado 106 da Súmula de Jurisprudência do TCU;
c) determinar, com fundamento no art. 4º, inciso I, da Resolução TCU 315/2020, ao Senado Federal que:
c.1) oriente a servidora, no prazo de trinta dias, contados da ciência desta decisão, sobre a necessidade de escolha entre a vantagem de quintos/décimos ou a vantagem de opção, uma vez que o percebimento cumulativo estaria vedado pelo art. 193, § 2º, da Lei 8.112/1990 e art. 7º, parágrafo único, da Lei 9.624/1998;
c.2) retifique o percentual de anuênios, no prazo de 15 (quinze) dias, contados a partir da ciência desta deliberação, sujeitando-se a autoridade administrativa omissa à responsabilidade solidária, uma vez que não há respaldo na jurisprudência deste Tribunal para averbar para fins de anuênios tempo de serviço prestado com rompimento de regime jurídico com a administração pública federal;
c.3) emita novo ato de aposentadoria e submeta-o a registro deste Tribunal no prazo de trinta dias, após implementadas as metidas dos subitens anteriores;
c.4) comunique a interessada do teor desta decisão, alertando-a de que o efeito suspensivo proveniente da interposição de eventuais recursos não a exime da devolução dos valores percebidos indevidamente após a respectiva notificação, caso os recursos não sejam providos;
c.5) no prazo de trinta dias, contados da ciência da decisão, envie a este Tribunal documentos comprobatórios de que a interessada está ciente do julgamento deste Tribunal."
É o relatório.

não há.

Procurador Sérgio Ricardo Costa Caribé.

APOSENTADORIA. VANTAGEM IRREGULAR DENOMINADA "OPÇÃO". ACÓRDÃO 1599/2019-TCU-PLENÁRIO. EC 20/1998. ACRÉSCIMO AOS PROVENTOS DE APOSENTADORIA EM RELAÇÃO À ÚLTIMA REMUNERAÇÃO CONTRIBUTIVA DA ATIVIDADE. DESCUMPRIMENTO DO DISPOSTO NO ART. 40, CAPUT E § 2º, DA CFB/1988. INCORPORAÇÃO DE QUINTOS DE FUNÇÕES COMISSIONADAS EXERCIDAS EM PERÍODOS POSTERIORES À VIGÊNCIA DA LEI 9.624/1998. ADEQUAÇÃO À MODULAÇÃO DO STF NO RE 638.115/CE. INTERRUPÇÃO DO VÍNCULO COM A ADMINISTRAÇÃO PÚBLICA. IMPOSSIBILIDADE DE MANUTENÇÃO DOS ANUÊNIOS ADQUIRIDOS ANTERIORMENTE. CONSULTA. ACÓRDÃO 3055/2009-TCU-PLENÁRIO. ILEGALIDADE. SÚMULA 106. DETERMINAÇÕES. CIÊNCIA.

APOSENTADORIA (APOS)

Secretaria de Fiscalização de Integridade de Atos e Pagamentos de Pessoal e de Benefícios Sociais (Sefip).

Trata-se de ato de concessão inicial de aposentadoria à Sra. Normalice Aragão Soares, emitido pelo Senado Federal (SF) .
A Secretaria de Fiscalização de Pessoal (Sefip) identificou nos proventos da ex-servidora "a averbação para fins de anuênios de tempo de serviço prestado anterior ao ingresso no Senado Federal quando houve rompimento de regime jurídico com a administração pública federal" e a "concessão cumulativa das vantagens de "quintos" e "opção", o que estaria vedado pelo art. 193, § 2º, da Lei 8.112/1990 e art. 7º, parágrafo único, da Lei 9.624/1998", e assim propõe a ilegalidade do ato, contando com a anuência do MP/TCU.
Acolho as análises empreendidas pela unidade instrutiva especializada e pelo MP/TCU, as quais incorporo às minhas razões de decidir.
Da forma como contextualizado pela Sefip no relatório, "a despeito de não haver decisão consolidada deste Tribunal quanto ao pagamento cumulativo das vantagens de quintos/décimos e a vantagem de opção, entende-se que a Lei 8.112/1990 e a Lei 9.624/1998" são suficientes a resolver a questão.
Com efeito, deve ser observada a vedação de pagamento cumulativo da gratificação de função com as vantagens previstas nos arts. 62 ("quintos") e 192 da Lei 8.112/1990, conforme disposto no § 2º do art. 193 da Lei 8.112/1990:
"Art. 193. O servidor que tiver exercido função de direção, chefia, assessoramento, assistência ou cargo em comissão, por período de 5 (cinco) anos consecutivos, ou 10 (dez) anos interpolados, poderá aposentar-se com a gratificação da função ou remuneração do cargo em comissão, de maior valor, desde que exercido por um período mínimo de 2 (dois) anos.              
 (...) 
§ 2° A aplicação do disposto neste artigo exclui as vantagens previstas no art. 192, bem como a incorporação de que trata o art. 62, ressalvado o direito de opção"  (sem grifo no original) .
Assim como, tal vedação também consta da Lei 9.624/1998:
"Art. 7º É assegurado o direito à vantagem de que trata a art. 193 da Lei nº 8.112, de 1990, aos servidores que, até 19 de janeiro de 1995, tenham completado todos os requisitos para obtenção de aposentadoria dentro das normas até então vigentes.
Parágrafo único. A aplicação do disposto no caput exclui a incorporação a que se referia o art. 62 e as vantagens previstas no art. 192 da Lei nº 8.112, de 1990. (não grifado no original) "
Com relação à incorporação de benefícios do regime estatutário, como o adicional por tempo de serviço previsto no artigo 67 da Lei nº 8.112/1990, inclusive decorrentes da averbação de tempo de serviço público federal, com fundamento no art. 100 da Lei nº 8.112/1990, não há dúvida que é devida para aqueles que mantiveram o vínculo com a administração pública no período em que era possível a concessão, observando-se a legislação de regência da vantagem em comento.
Nesse contexto, a jurisprudência do Tribunal é no sentido de que sendo mantida, sem interrupção, a relação funcional do servidor com a administração pública federal em regime estatutário, subsistem os direitos adquiridos pelas relações jurídicas consolidadas nos vínculos existentes com a União em épocas anteriores:
"12.	E note-se que, em função da descontinuidade do vínculo jurídico que o recorrente mantinha com a União, sequer é o caso de se examinar a possibilidade de o Tribunal reconhecer a preservação de eventuais direitos personalíssimos de que ele pudesse ser detentor quando investido em cargo público junto ao Ministério da Aeronáutica, sob o comando da Lei nº 6.880/1980 (Estatuto dos militares) . É que, como se sabe, uma vez suprimido esse liame, deixam de subsistir igualmente direitos e deveres que dele eram decorrentes" (excerto do voto condutor do Ministro Valmir Campelo no Acórdão 655/2009-TCU-Plenário, não grifado no original) .
Registra-se que a Medida Provisória nº 1.815, de 8/3/1999, revogou os mencionados benefícios estatutários, mas, teve o cuidado de resguardar as situações constituídas até aquela data, desde que não houvesse a interrupção da relação jurídica entre o servidor e o ente público, incorporando-os, dessa maneira, ao patrimônio jurídico do servidor. 
A corroborar essa compreensão, cita-se o parecer AGU/GM - 013/2000, de 11/12/2000, publicado no DOU, em 13/12/2000, que trata da situação de posse em outro cargo inacumulável de uma mesma pessoa jurídica, com a preservação dos direitos personalíssimos incorporados ao patrimônio jurídico do servidor.
Transcrevo excertos desse parecer (juntado aos autos à peça 8) , que vai ao encontro da jurisprudência desta Corte de Contas: 
"Se a vacância de um cargo decorre da posse em outro cargo inacumulável, cessam os direitos e deveres adstritos ao cargo que vagou e, em razão do cargo provido, são criados ou contraídos outros, nos termos da legislação vigente na data da nova investidura. 
Na hipótese de tratar-se de posse e conseqüente vacância de cargo pertencente à União, são preservados os direitos personalíssimos incorporados ao patrimônio jurídico do servidor, mesmo se, na data em que este for empossado, os preceptivos de que advieram os direitos não mais integrarem a ordem estatutária, pois subsistirá a relação jurídica e nenhuma interrupção ocorrerá na condição de servidor da entidade empregadora" (não grifado no original) .
Ademais, consolidando tal entendimento, em resposta à consulta, formulada pelo Ministro-Presidente do Tribunal Superior do Trabalho (TST) , sobre a possibilidade de um servidor estatutário, ao ser empossado, sem interrupção, em três cargos na administração pública federal, ter restabelecido no último vínculo o pagamento de vantagens incorporadas em função do primeiro vínculo, o Tribunal exarou o Acórdão 3055/2009-TCU-Plenário, nos seguintes termos:
"9.2. responder ao consulente, considerando os esclarecimentos tecidos na proposta de deliberação que conduz este acórdão, com o objetivo de melhor delinear o objeto da consulta, que: 
"não havendo quebra do vínculo jurídico entre o servidor e a Administração Pública Federal, não há óbice, nas duas situações em tese descritas na consulta, ao restabelecimento do pagamento das vantagens inicialmente concedidas, assim como não há vinculação do órgão em que ora se encontra em exercício o servidor a decisões proferidas anteriormente pelos órgãos nos quais o mesmo servidor ocupou cargos, concedendo-lhe ou suprimindo-lhe vantagens. Em qualquer caso, as decisões administrativas devem observar os direitos adquiridos, a jurisprudência e as deliberações de caráter normativo desta Corte de Contas, as decisões judiciais que incidem sobre o caso concreto, as modificações legislativas supervenientes e o disposto no art. 54 da Lei nº 9784/1999" (não grifado no original) .
Como indicado pela Sefip, a Sra. Normalice Aragão Soares rompeu seu vínculo jurídico com a administração pública, que prestava, à Câmara dos Deputados, sob o regime estatutário da Lei 1.711/1952, em 3/12/1982, ao assumir cargo no Senado Federal no regime celetista (peça 2, p. 3) , o qual somente veio a ser regido pela mencionada Lei, em 1º/1/1983.
Nessas condições, após interstício na relação funcional no regime estatutário com a União, é irregular a manutenção da parcela referente a adicional por tempo de serviço incorporado pelo serviço prestado anteriormente (na Fundação Educacional do Distrito Federal, de 17/4/1970 a 31/12/1972 e na Câmara dos Deputados, entre 1º/1/1973 e 2/12/1982, peça 2, p. 2) , averbado como anuênios no ato em exame.
Feitas essas considerações, a aposentadoria de Normalice Aragão Soares deve ser considerada ilegal, sendo determinado ao Senado Federal que emita novo ato, com a supressão da parcela de adicional por tempo de serviço incorporado pelo serviço prestado, pela interessada, no período de 17/4/1970 a 2/12/1982, bem como que esclareça à interessada de que deverá escolher entre a vantagem de quintos/décimos ou a vantagem de opção.
Uma vez que o ato foi enviado a esta Corte de Contas há menos de 5 (cinco) anos, pode ser apreciado sem a necessidade de prévia oitiva da interessada, nos termos do Acórdão 587/2011-TCU-Plenário.
Diante do exposto, manifesto-me pela aprovação do acórdão que ora submeto à apreciação deste Colegiado.
TCU, Sala das Sessões Ministro Luciano Brandão Alves de Souza, em 18 de maio de 2021.
Weder de Oliveira 
Relator